臺灣高等法院臺中分院民事判決      九十年度上字第五八七號
      上  訴  人  丙○○
      被  上訴人  乙○○
      訴訟代理人  甲○○
右當事人間損害賠償事件，上訴人對於中華民國九十年十月八日臺灣臺中地方法院第
一審判決（九十年度訴字第六九七號），提起上訴，本院判決如左：
      主      文
原判決關於命上訴人給付超過新臺幣壹佰貳拾肆萬柒仟肆佰捌拾玖元與遲延利息部分
，及該部分假執行之宣告暨訴訟費用之裁判均廢棄。
右廢棄部分，被上訴人在第一審之訴及其假執行之聲請均駁回。
其餘上訴駁回。
第一、二審訴訟費用，由上訴人負擔二分之一，餘由被上訴人負擔。
      事實及理由
一、本件被上訴人即原審原告主張：上訴人即原審被告於民國（以下同）八十八年四
    月十八日十九時二十分許，駕駛車牌號碼ＲＪ—六三五五號自小貨車，沿台中市
    北屯區○○路由潭子方向往台中市行駛，行經軍功路與松竹路交岔路口欲左轉往
    大坑方向時，本應注意轉彎車應讓直行車先行，而依當時天氣晴，路面乾燥無缺
    陷，亦無障礙物，視距良好等情形，並無不能注意之情事，竟未注意，貿然左轉
    ，而撞及適沿台中市○○區○○路往潭子方向直行通過上開路口之被上訴人騎乘
    之車牌號碼ＫＤＦ—九０二號重型機車，被上訴人人車倒地後，受有頭部外傷合
    併顱內出血及左側橈骨骨折等傷害，上訴人刑事部分業經判處有期徒刑四月確定
    在案，爰依侵權行為之法律關係，請求上訴人賠償原告支出之醫療費用、減少勞
    動能力之損失及精神慰撫金等語。上訴人則以：伊於事故當時，係依規定轉彎，
    並非貿然左轉，係因被上訴人之直行車未依規定禮讓已完成轉彎之上訴人轉彎車
    先行，始生事故；且被上訴人駛入交岔路口時，車速極快，並顯有酒後駕駛及車
    速過快等與有過失情形。又被上訴人請求之金額過於浮濫，並無實證。再者被上
    訴人受傷前如年工作，是否可請求勞動能力損失之賠償？縱認被上訴人目前無法
    工作，將來是否可治癒，而可繼續請求賠償，均非無疑。且被上訴人因本件事故
    業已向保險公司領取汽車強制責任險之保險金四十五萬零九十八元，依法應予扣
    除等語資為抗辯。
二、被上訴人於原審原請求上訴人應給付被上訴人新台幣（以下同）三百三十一萬一
    千五百二十三元及遲延利息；嗣經減縮為上訴人應給付被上訴人二百四十八萬一
    千九百七十一元及遲延利息。經原審判令上訴人應給付被上訴人一百六十九萬七
    千五百八十七元，及自民國八十九年一月二十五日起至清償日止，按年息百分之
    五計算之利息。駁回其餘之訴。被上訴人並未上訴，僅請求駁回上訴人之上訴。
    上訴人上訴聲明：(一)原判決不利於上訴人部分廢棄。(二)右廢棄部分，被上訴人第
    一審之訴及假執行之聲請均駁回。(三)如受不利判決，願供擔保請准免予假執行。
三、被上訴人主張上訴人於八十八年四月十八日十九時二十分許，駕駛車牌號碼ＲＪ
    －六三五五號自小貨車，沿台中市○○區○○路由潭子方向往台中市行駛，行至
    軍功路與松竹路交岔路口，欲左轉松竹路時，適有被上訴人騎乘車牌號碼ＫＤＦ
    —九○二號重型機車，沿軍功路往潭子方向直行，兩車在上開交岔路口發生碰撞
    ，致被上訴人受有頭部外傷合併顱內出血及左側橈骨骨折等傷害，上訴人所涉過
    失傷害犯行，業據判處罪刑在案等事實，並經被上訴人提出財團法人私立中國醫
    藥學院附設醫院診斷證明書、原法院八十九年度交易字第六號判決及本院九十年
    度交上易字第二六號判決為證，且為上訴人所不爭執，堪信為真實。
四、上訴人雖辯稱：本件肇事經過係其依規定左轉，於完成轉彎動作剎那間，被上訴
    人始快速駛來，撞擊上訴人駕駛車輛之右後車門及右後葉子板云云。然查：
    (一)、「刮地痕」係車輛倒地後與地面摩擦所產生，屬判斷肇事經過之重要證據，
        藉由勘驗肇事現場地面刮痕之相關位置，得以客觀研判肇事經過，而本件兩
        造碰撞後，被上訴人機車刮地痕起始處所在位置，由上訴人行車方向觀之，
        並未逾事故地點之交岔路口中心處一節，有上訴人提出之台中市警察局交通
        警察隊肇事現場圖在卷可憑，又肇事現場圖所示「黑色點狀」，為機車散落
        物及碎片，已經原法院刑事庭訊問證人即處理現場警員林武雄證實，而該機
        車散落物及碎片地點，更在刮地痕起始處之右側（先碰撞再倒地），足見兩
        造碰撞當時，上訴人駕駛之汽車尚未達交岔路口中心處甚明，此亦為本院九
        十年度交上易字第二六號刑事判決所肯認，則上訴人辯稱伊左轉松竹路時，
        係先行駛至交岔路口中心處，俟對向車道已無來車後，始再行起動左轉，於
        完成轉彎動作剎那間遭被上訴人撞及云云，顯與卷證不符，不足採信。
    (二)、又本件事故前經原法院刑事庭送請台灣省台中市區車輛事故鑑定委員會、台
        灣省車輛行車事故覆議鑑定委員會鑑定結果，均認上訴人行經號誌交岔路口
        左轉時，未讓直行車先行，為肇事原因之一，有原法院八十九年度交易字第
        六號卷可佐。
    (三)、按汽車行駛至交岔路口，轉彎車應暫停讓直行車先行，道路交通安全規則第
        一百零二條第一項第六款定有明文。上訴人駕車時，自應注意上開規定，而
        參之卷附原法院八十九年度交易字第六號判決記載肇事當時天氣晴、路面乾
        燥無缺陷，亦無障礙物，視距良好等情，且上訴人對此諸端亦不爭執，堪認
        上訴人於肇事當時並無不能注意之情形，足見上訴人於駕車左轉前，未讓直
        行車先行，即貿然左轉，致撞及被上訴人機車，致使被上訴人人車倒地而受
        傷，是上訴人就本件事故之發生顯有過失，應堪認定。
五、按因故意或過失，不法侵害他人之權利者，負損害賠償責任。不法侵害他人之身
    體或健康者，對於被害人因此喪失或減少勞動能力或增加生活上之需要時，應負
    損害賠償責任。不法侵害他人之身體、健康、名譽、自由、信用、隱私、貞操或
    不法侵害其他人格法益而情節重大者，被害人雖非財產上之損害，亦得請求賠償
    相當之金額。民法第一百八十四條第一項前段、第一百九十三條第一項、第一百
    九十五條第一項前段分別定有明文。本件車禍係因上訴人之過失行為致被上訴人
    受傷，已如前述，是上訴人自應負侵權行為損害賠償責任。惟被上訴人請求被告
    賠償之金額應否准許（原起訴請求之停業損失部分，已經被上訴人減縮（撤回）
    請求，以下不予論述），茲分述如下：
    (一)、醫藥費及醫療有關費用部分：
        本件被上訴人原起訴請求中國醫藥學院附設醫院部份支出十四萬四千六百五
        十元、硬式頸圈九百元、六七厘中藥材六萬三千元，嗣於九十年九月二十六
        日具狀減縮聲明，請求醫藥費及醫療有關費用合計六萬三千九百元，並未詳
        列其具體請求之支出項目，是本院依被上訴人原請求之項目，依其嗣後減縮
        之金額範圍內審酌上訴人應賠償之金額，合先敘明。
      1.中國醫藥學院附設醫院醫院醫藥費支出部分：
        (1)被上訴人請求上訴人賠償此部分之醫藥費，固據被上訴人提出中國醫藥學
          院附設醫院全民健保門急診暨住院醫療費用明細表為證，惟查所列部分金
          額係由全民健康保險局所支付，而被上訴人自八十八年四月十八日事故發
          生迄九十年四月十三日止，於該院就診自行支出之費用為七千一百八十三
          元，其中一千零三十元為證書費用等節，業據原法院依職權函請中國醫藥
          學院附設醫院檢附醫療費用收據三十張查明屬實。
        (2)按保險對象因汽車交通事故，經本保險提供醫療給付者，本保險之保險人
          得向強制汽車責任保險之保險人代位請求該項給付，全民健康保險法第八
          十二條定有明文。而全民健康保險法為保險法之特別法，依特別法優於普
          通法之原則，全民健康保險法第八十二條應優先於保險法第一百三十五條
          、第一零三條之規定而為適用。從而全民健康保險法之被保險人因汽車交
          通事故，經全民健康保險提供醫療給付者，全民健康保險之保險人自得向
          強制汽車責任保險之保險人代位請求該項給付。而依強制汽車責任保險法
          第三十條規定，保險人依本法規定給付之保險金，視為加害人或被保險人
          損害賠償金額之一部分；加害人或被保險人受賠償請求時，得扣除之。故
          於該範圍內，加害人或強制汽車責任保險之被保險人之損害賠償責任即因
          而解免，全民健康保險被保險人對於加害人之損害賠償請求權亦因而喪失
          。從而本件被上訴人之醫療費用中，由全民健康保險局支付之一十四萬四
          千六百五十元，自應就被上訴人請求賠償金額中扣除。
        (3)又前揭證書費用一千零三十元因非治療傷害所必要之費用，故此部分不得
          請求上訴人賠償。至於被上訴人所支出之其餘醫療費用合計六千一百五十
          三元，係因侵權行為所生財產之損害，應予准許。
      2.硬式頸圈九百元部分：被上訴人主張購買硬式頸圈九百元一節，業據其提出
        統一發票一件為證，上訴人雖抗辯被上訴人並未證明此係醫療上之必要支出
        為辯，然查：硬式項圈乃頭頸部重大傷害者，為支撐頭部重量、固定頸部動
        作之必要輔助醫療器材，參以被上訴人所受傷害係頭部外傷合併顱內出血及
        左側橈骨骨折等情以觀，被上訴人稱購買硬式頸圈，以固定頸部，衡情應為
        治療所必要，是此部分之支出，應予准許。
      3.購買中藥材六萬三千元部分：被上訴人主張為治療之必要，經中醫師指示，
        而購買六七厘中藥材六萬三千元之事實，固據其提出正氣中藥房免用統一發
        票收據為憑，惟為上訴人所否認，而被上訴人就所謂經醫師指示一節，並未
        提出合格醫師處方或醫師診斷證明書以實其說；況被上訴人嗣於原法院九十
        年九月十日言詞辯論期日，又改稱中藥材部分係私底下調養等語，自尚難認
        此係醫療上必要之費用，不應准許。
    (二)、減少勞動能力之損害部分：
      1.被上訴人主張其受傷至今均無法工作，所受傷害，依勞工保險條例第五十三
        條附表勞工保險殘廢給付標準表所示，應屬第七級殘廢等級等情，固為上訴
        人所否認，原法院依職權就此爭執函請中國醫藥學院附設醫院查明，經該院
        神經外科李文源醫師覆稱：「原告之病情合於勞工保險殘廢給付標準之第七
        級存留有中樞神經系統顯著障礙，終身只能從事輕便之工作」等語，有該院
        九十年四月十三日院歷字第九○○四○八七一號函一件在卷可憑，又該鑑定
        醫師李文源於原法院刑事庭審理時到庭證稱：被害人（即被上訴人）經治療
        後，其腦部左側頂葉及顳葉因車禍受損，致人事物之認知能力差、思考邏輯
        有問題，於八十八年四月十八日車禍發生後迄八十九年三月十二日門診約二
        十次左右，其對主治醫師之詢問均無法清楚表達，判定為認知功能受損，又
        其講話無組織能力，在醫學上稱之為感覺喪失，已無法治癒，係永久損傷等
        語。上訴人雖以上開證人所證與被上訴人住院期間所受「意識程度」之判斷
        大相逕庭，且所稱「四肢麻痺及部分記憶喪失」之診斷證明書又係八十八年
        十月十三日出具，迄今已甚久，被上訴人是否仍有此病症，亦有所疑等情為
        辯，惟本院審酌證人李文源依其專業，就被上訴人病症所為上開之判斷，即
        應可採，上訴人摭拾被上訴人之出院病歷摘要所載：「ＧＣＳ（意識程度）
        」及八十八年十月十三日出具診斷證明書為上開之抗辯，無非僅以被上訴人
        於特定時期之狀況為觀察，自難與證人自八十八年四月十八日起至原法院函
        查時長期觀察綜合判斷所能比擬，從而上訴人所辯被上訴人之傷害並不符合
        勞工保險殘廢給付標準第七級云云，不足適取。
      2.被上訴人主張其平日及車禍發生前，均係從事鍋爐維修工作，已提出大三元
        工業社出具之證明書為證，上訴人固以該證明書係證明被上訴人於八十五年
        之職業，無法證明八十八年事故發生當時被上訴人亦有此職業等語置辯，惟
        按失業者現雖無職業，如其身體健康正常，則有另謀職業之機會，若因傷不
        能工作，自可請求喪失或減少勞動能力之損害賠償，此有最高法院五十九年
        台上字第一七一三號判決可參，是縱使被上訴人於事故當時並無職業，揆之
        前開說明，本院非不可斟酌被害人之健康、歲數、學歷、經歷及失業前之職
        業、收入等，以評定其損害。而被上訴人學歷為高職肄業，現年四十歲等情
        ，有卷附戶籍謄本足憑，又被上訴人於八十五年間從事鍋爐維修工作，於當
        年度八月至十二月獲有薪資給付七萬八千元，亦有財政部台灣省中區國稅局
        各類所得扣繳暨免扣繳憑單一件在卷可查，可見被上訴人於八十五年八月至
        十二月間，每月薪資約為一萬五千六百元，是本院審酌以上各端，認被上訴
        人請求依勞動基準法最低工資規定，而以本院依職務上所已知之一萬五千八
        百四十元為每月工作收入損失金額，尚屬可採。
      3.又被上訴人於車禍發生時年齡為三十八歲，計算至勞動基準法規定強制退休
        年齡六十歲為止，得請求之工作損失期間為二十二年，而依各殘廢等級喪失
        或減少勞動能力比率表，第七級殘廢等級喪失勞動能力程度為百分之六九點
        二一，再按霍夫曼係數表扣除中間利息計算結果，被上訴人得請求一次給付
        減少勞動能力之損害為一百九十一萬八千零七十一元（計算式為：１５８４
        ０×２２×６９‧２１％×１４‧00000000＝0000000‧９
        ７２（元以下四捨五入）），是被上訴人此部分請求，應屬正當。
  (三)、精神慰撫金五十萬元部分：
      按精神慰撫金核給之標準固與財產上損害不同，然非不可斟酌雙方身分資力與
      加害程度，及其他各種情形核定相當之數額，最高法院著有五十一年台上字第
      二二三號判例可資參照。查被上訴人因上訴人之侵權行為，受有頭部外傷合併
      顱內出血及左側橈骨骨折之侵害，又被上訴人之病情合於勞工保險殘廢給付標
      準第七級存留有中樞神經系統顯著障礙，終身只能從事輕便之工作等節，已如
      前述，則被上訴人須忍受身體傷害、治療過程之痛苦，並須承受身體殘廢之精
      神打擊，其受有非財產上之損害，應堪認定。爰斟酌被上訴人學歷係高職肄業
      ，上訴人擔任外務員，兩造均無不動產等兩造之身分地位、經濟狀況及上訴人
      侵害行為之情節、被上訴人受傷復原之程度等情狀，認被上訴人請求五十萬元
      之精神慰撫金，尚無不合。
  (四)、總計前開被上訴人之請求，於二百四十二萬五千一百二十四元之範圍內，為有
      理由。
六、惟按損害之發生或擴大，被害人與有過失者，法院得減輕賠償金額或免除之。又
    按汽車行駛時，駕駛人應注意車前狀況及兩車並行之間隔，並隨時採取必要之安
    全措施。民法第二百二十七條、道路交通安全規則第九十四條第三項分別定有明
    文。承前所述，本件事故之發生，上訴人違規左轉為肇事原因，然上訴人辯稱被
    上訴人騎乘機車，應注意車前狀況，竟疏未注意，亦違反規定，且同為本件事故
    肇生原因之事實，業經本院九十年度交上易字第二十六號刑事確定判決所確認，
    且被上訴人就此亦不爭執，是上訴人此所辯，尚屬可採，從而被上訴人對於損害
    之發生，自應承擔與有過失之責任。至於上訴人另以被上訴人機車於撞擊後仍往
    前衝，且機車散落物及碎片散落現場數公尺，而認被上訴人當時時速極快；並以
    被上訴人酒後駕車違反規定等情，辯稱被上訴人就此亦應負與有過失之責任云云
    ，惟查：(一)上訴人就被上訴人機車撞擊後仍往前衝，並未舉證以實其說，況肇事
    後，車輛尚有車速繼續行駛，且碰撞後上訴人施加於被上訴人之撞擊力，均會致
    使被上訴人機車繼續前進，是尚無從逕憑被上訴人機車續向前行，即遽認被上訴
    人當時車速；亦無從以機車散落物及碎片散落位置據此推斷被上訴人之機車確實
    車速。(二)再者，酒後駕車固然易因注意力不易集中，無法適當反應，而增加肇事
    機率，惟究酒醉至何程度，始達不能安全駕駛之程度，每因個人身體狀況差異而
    有不同，是道路交通安全規則第一百十四條第二款乃訂立普遍之統一標準，以為
    遵循。本件被上訴人於事發後，經由鼻子作吸氣測試，測得酒精濃度為○‧○九
    ＰＰＭ一節，有卷附台中地方法院檢察署八十八年度偵字第一八七五九號偵訊筆
    錄可佐，顯未逾道路交通安全規則第一百十四條第二款所規定之每公升○‧二五
    毫克以上，此外，亦無其他事證足徵被上訴人當時有不能安全駕駛之情事，則上
    訴人以被上訴人係事發後兩小時，以鼻子施測，而空言臆測被上訴人當時已達不
    能安全駕駛程度，礙難採信。惟本院審酌被上訴人有行車疏未注意車前狀況等情
    （亦經本院刑事判決所是認），又依上開肇事現場跡證（機車散落物及碎片、刮
    地痕）位置觀之，雖無法確知被上訴人肇事前之確實車速，但足以認定被上訴人
    亦有行經交岔路口未減速慢行之過失，是認上訴人應負之過失責任為百分之七十
    ，被上訴人之過失責任為百分之三十。是依首揭規定，應減輕上訴人賠償責任百
    分之三十，即上訴人應賠償被上訴人一百六十九萬七千五百八十七元（計算式為
    ：0000000×７０％＝0000000‧８（元以下四捨五入））。惟按
    保險人依強制汽車責任保險法規定給付之保險金，視為加害人或被保險人損害賠
    償金額之一部分；加害人或被受賠償請求時，得扣除之。強制汽車責任保險法第
    三十條定有明文。查被上訴人因本件車禍已向國華產物保險股份有限公司台中分
    公司請領強制汽車責任保險金四十五萬零九十八元，有請公司函覆乙紙附本院卷
    可稽，復為被上訴人自認不諱。揆諸前開規定，此部分自應從上訴人賠償金中扣
    除，故本件被上訴人之請求，於一百二十四萬七千四百八十九元範圍內，及自起
    訴狀繕本送達上訴人翌日即八十九年一月二十五日起至清償日止，按週年利率百
    分之五計算之利息，為有理由，逾此部分之請求，要屬無據，應予駁回。
七、原判決超過上開應准許部分，為上訴人敗訴之判決，並為假執行之宣告，自有未
    洽，上訴意旨就此部分指摘原判決不當，求予廢棄改判，為有理由。至於上開應
    准許部分，原審判命上訴人給付，真為假執行之宣告，核無違誤，上訴意旨就此
    部分仍執陳詞，指摘原判決不當，求予廢棄，為無理由，應駁回其上訴。
八、據上論結，本件上訴為一部有理由，一部無理由，依民事訴訟法第四百五十條、
    第四百四十九條第一項、第七十九條但書，判決如主文。
中      華      民      國    九十一    年      五      月      八      日
~B1民事第六庭審判長法  官  吳火川
~B2                法  官  饒鴻鵬
~B3                法  官  陳繼先
右為正本係照原本作成。
不得上訴。
~B                書記官  郭文華
中      華      民      國    九十一    年      五      月      十      日
                                                                        Ｂ
